【裁判字號】    99,訴,525
【裁判日期】    990506
【裁判案由】    返還借款
【裁判全文】
臺灣板橋地方法院民事判決               99年度訴字第525號
原      告  甲○○
訴訟代理人  馬金生律師
複代理人    丙○○
被      告  乙○○
上列當事人間請求返還借款事件，經本院於民國99年4月22日言
詞辯論終結，判決如下：
    主  文
被告應給付原告新臺幣貳拾貳萬元及如附表編號一所示之利息；
暨自民國一百年起至民國一百零三年止，於每年二月二十日前各
給付原告新臺幣貳拾貳萬元及如附表編號二至五所示之利息。
原告其餘之訴駁回。
訴訟費用由被告負擔。
    事  實 及 理  由
一、原告主張：被告於民國98年3月28日向原告借款新臺幣（下
    同）110萬元，並簽署借款契約書（下稱系爭借款契約）、
    同額本票及提供其所有之土地抵押以為前開借款之擔保。被
    告並承諾自99年起至103年2月20日止，分期5年，於每年2月
    20 日前償還原告22萬元。詎被告於99年2月20日前並未依約
    給付原告22萬元，依系爭借款契約第6條約定「被告如有對
    於借款金錢不為清償時應逕受強制執行」，足證兩造事前合
    意約定以被告一期未付為停止條件，被告一期未付視為全部
    到期，爰依契約第6條規定及民法第255、256、259條等規定
    ，依法解除分期償還之約定，再本於借貸契約關係提起本訴
    請求被告一次清償等情。併為聲明：被告應給付原告110萬
    元，及自判決確定日起至清償日止，按年息5%計算之利息。
二、被告則以：系爭借款契約、本票固為被告所簽署，但是原告
    找人載被告下去簽的，在當時情況下，被告無法不簽。又被
    告年事已高且身罹重病，並無力清償，希望原告可減免部分
    債務以達成和解。另兩造間並無一期未依約給付視為全部屆
    期之約定等語為辯。併為答辯聲明：原告之訴駁回。
三、兩造不爭執之事項：
  (一)原告提出借款契約、本票（詳原證1）及他項權利證明書（
    詳原證2）形式為真正。
  (二)被告於簽署系爭借款契約後，並未依約於99年2月20日前清
    償第一期款22萬元。
四、原告主張：被告於98年3月28日向原告借款110萬元（並簽署
    同額本票及提供不動產予原告設定抵押權以為擔保），約定
    自99年2月20日起至103年2月20日止，被告應於每年2月20日
    前各償還原告22萬元。被告於第一期清償期日（即99年2月
    20日）並未依約償還22萬元等情，既為被告所不爭執，且有
    原告提出系爭借款契約、本票及他項權利證明書各1份為證
    ，自堪信為真實。至被告抗辯：系爭借款契約為原告找人載
    被告去簽，依當時情況被告不得不簽等語。即令屬實，被告
    既未進步為「其已撤銷前開意思表示」之抗辯，前開具瑕疵
    意思表示（不問出於錯誤抑或被脅迫等）自98年3月28日（
    為意思表示日）起至本院最後言詞辯論期日止，復逾1年除
    斥期間。按諸民法第93條等規定，其撤銷權已然消滅，被告
    不得執此推翻系爭借款契約之效力，附此敘明。
五、按借用人應於約定期限內，返還與借用物種類、品質、數量
    相同之物，未定返還期限者，借用人得隨時返還，貸與人亦
    得定1個月以上之相當期限，催告返還，民法第478條定有明
    文。次按解釋契約，固須探求當事人立約時之真意，不能拘
    泥於契約之文字，但契約文字業已表示當事人真意，無須別
    事探求者，即不得反捨契約文字而更為曲解（最高法院17年
    上字第1118號判例意旨參照）。經查：
  (一)系爭借款契約既約定「借款期限5年，每年償還本金1次22萬
    元，於每年2月20日前給付」，由其文義觀之，本屬定有返
    還期限之借貸。被告復否認兩造間有「一期未依約給付視為
    全部屆期」之合意。而觀諸系借款契約第6條雖載有「被告
    如有對於借款金錢不為清償時應逕受強制執行。」等語，惟
    就借款期限之變更或捨棄既支字未提，本無足由其文義可得
    探求被告已於立約時同意拋棄期限利益等情。（實則系爭借
    款契約第6條屬無益約定。蓋強制執行應依執行名義為之，
    單純於借據上為「逕受強制執行」之記載，並非屬強制執行
    法第4條所肯認之執行名義，本難達逕受強制執行之實，併
    此敘明。）。原告復就：兩造間有以被告一期未付為停止條
    件，原告有權一次請求清償之利己主張，未再提出其餘證據
    以供本院審酌，經本院調查結果，原告前開主張，自無可採
    。
  (二)按民法第255條規定：依當事人之意思表示，非於一定時期
    為給付，不能達其契約之目的，而契約當事人之一方不按照
    時期給付者，他方當事人得不為催告解除契約，係指當事人
    之意思表示非僅在確定履行期日，而且表明非於約定期日履
    行，不足以達契約之目的，亦即於雙方約定之期日行契約，
    債權人紿可獲得契約所定特殊利益，依契約意旨已有明確之
    表示者，始足當之（最高法院79年度台上字第1762號判決意
    旨參照）。查系爭借款清償日期之約定，原告並未主張兩造
    就此有特別重要之合意；且就契約本身，客觀的觀察，亦無
    非於一定時期為給付不能達其契約目的之情形。是以縱使被
    告並未遵期清償，原告亦無依民法第255條規定，不經催告
    解除契約之餘地。次查，原告請求返還金錢，係屬代替物，
    既非特定物，依社會觀念，不生給付不能之問題。是被告債
    務不履行，本與民法第226條（因可歸責債務人之事由致「
    給付不能」）構成要件有間，是原告援引同法第256條規定
    解除契約，亦屬無據。準此，原告援引民法第255條、256條
    規定除契約既屬無據，其主張於解除契後，依民法第259條
    規定請求被告一次返還借款，自無理由，不應准許。
  (三)基上，除99年2月20日應給付22萬元部分（即附表編號一）
    ，已屆清償期，原告請求被告立即給付為有理由外；其餘部
    分（即附表編號二至五），原告請求被告一併立即清償則屬
    無據，被告應各自附表所示到期日起，始負清償之責。
六、綜上所述，原告本於系爭借貸契約關係請求被告給付22萬元
    及如附表編號一所示利息；暨自100年起至103年止，於每年
    2月20日前各給付原告22萬元及如附表編號二至五所示之利
    息，為有理由，應予准許；逾此部分之請求，則屬無據，應
    予駁回。
結論：原告之訴為一部有理由，一部無理由，依民事訴訟法第79
條，判決如主文。
中    華    民    國    99    年    5     月    6     日
                  民事第一庭    法  官  黃信滿
以上正本係照原本作成
如對本判決上訴，須於判決送達後20日內向本院提出上訴狀
中    華    民    國    99    年    5     月    6     日
                            書記官  莊琬婷
附表：
┌──┬─────┬──────┬───────┐
│編號│本    金  │到   期   日│利 息 起 算 日│
│    │（新台幣）│            │              │
├──┼─────┼──────┼───────┤
│ 1  │22萬元    │99年2月20日 │本件判決確定之│
│    │          │            │日起至清償日止│
│    │          │            │，按年息5%計算│
│    │          │            │之利息        │
├──┼─────┼──────┼───────┤
│ 2  │22萬元    │100年2月20日│100年2月21日起│
│    │          │            │至清償日止，按│
│    │          │            │年息5%計算之利│
│    │          │            │息            │
├──┼─────┼──────┼───────┤
│ 3  │22萬元    │101年2月20日│101年2月21日起│
│    │          │            │至清償日止，按│
│    │          │            │年息5%計算之利│
│    │          │            │息            │
├──┼─────┼──────┼───────┤
│ 4  │22萬元    │102年2月20日│102年2月21日起│
│    │          │            │至清償日止，按│
│    │          │            │年息5%計算之利│
│    │          │            │息            │
├──┼─────┼──────┼───────┤
│ 5  │22萬元    │103年2月20日│103年2月21日起│
│    │          │            │至清償日止，按│
│    │          │            │年息5%計算之利│
└──┴─────┴──────┴───────┘

司法院資訊處製作；財團法人民間司法改革基金會備份。
